臺灣高等法院臺中分院民事判決　　　94年度重上更(一)字第16號
上　訴　人　　宇興纖維興業股份有限公司
兼法定代理人　丙○○
上　訴　人　　隆興投資股份有限公司
兼法定代理人　乙○○
上　訴　人　　甲○○
　　　　　　　戊○○
上列六人
訴訟代理人　　黃精良律師
被　上訴人　　丁○○　住彰化縣員林鎮○○○街122號
訴訟代理人　　楊俊樂律師
上列當事人間侵權行為損害賠償事件，上訴人對於中華民國89年
3月21日臺灣彰化地方法院88年重訴字第153號第一審判決提起上
訴，經最高法院第一次發回更審，本院於94年9月6日言詞辯論終
結，判決如下：
    主  文
上訴駁回。
第二審及發回前第三審訴訟費用由上訴人宇興纖維興業股份有限
公司、隆興投資股份有限公司負擔。
    事實及理由
一、本件被上訴人主張：伊原為上訴人宇興纖維興業股份有限公
    司（下稱宇興公司）股東，持有股份一百二十萬股，並擔任
    宇興公司總經理，詎於民國（下同）八十六年三月五日，上
    訴人宇興公司原董事長張烘竟未經伊同意，擅自將保管之
    系爭股票盜蓋其保管之被上訴人印章，以每股新台幣（下同
    ）十八元出賣與上訴人隆興投資股份有限公司（下稱隆興公
    司），共得價金二千一百六十萬元，張烘先於八十六年三
    月十日將買賣價金由隆興公司台灣銀行員林分行帳戶，匯入
    彰化銀行員林分行伊所有之帳號00000000000帳
    戶內，再教唆其配偶甲○○自八十六年三月十一日至同年月
    十五日止，偽造伊之取款憑條，分次連續向彰化銀行員林分
    行提領完畢，致生損害於伊。張烘盜賣股票之事實，係利
    用其同時擔任宇興公司、隆興公司董事長之便，而以隆興公
    司之名義出名購買遭盜賣之股票，係屬民法第一百八十五條
    規定之共同侵權行為，自應由張烘、宇興公司、隆興公司
    負連帶損害賠償責任，又張烘已於八十八年五月二日死亡
    ，上訴人甲○○、戊○○、丙○○、乙○○為張烘繼承人
    等情，以先位聲明，求為命：上訴人隆興公司將其不法取得
    之如原判決附件宇興公司股票一百二十萬股回復為伊所有，
    且將背書塗銷後交付予伊，並協同伊向上訴人宇興公司辦理
    股票交還之公司股東名簿變更登記之判決。如不能回復原狀
    或回復原狀顯有重大困難，爰以備位聲明，求為命：上訴人
    甲○○、戊○○、丙○○、乙○○與隆興公司及宇興公司連
    帶給付二千一百六十萬元，及自八十六年三月十六日起加計
    法定遲延利息之判決（原審雖就先位之訴為被上訴人勝訴之
    判決，對備位聲明部分，則未予審酌，上訴人就其敗訴提起
    上訴，被上訴人備位之訴亦生移審之效力，本院自應就全部
    之訴加以裁判）。
二、上訴人則以：被上訴人同意委託張烘出售股票，被上訴人
    以二千一百六十萬元之價格出售系爭股票，係因被上訴人於
    八十四年七月四日及同年月二十日未經張烘之同意，將宇
    興公司擬用以償還銀行債務之二千萬元，分二次匯往其在美
    國之私人帳戶，又被上訴人於八十六年一月間私自將公司客
    戶給付貨款支票二十六張存入其於萬泰銀行員林分行之帳戶
    內，並將該些款項據為己有，經張烘發現後，向被上訴人
    追究其款項，被上訴人因自覺理虧，乃同意將所侵吞之二千
    萬元補貼利息一百六十萬元抵償其出售宇興公司之股價。又
    被上訴人自行保管系爭股票及印章，張烘並未保管，如被
    上訴人不同意其股票出售，則何以願在三十二張之空白取款
    條上蓋章，以便張烘委託甲○○分次領取；再者，系爭股
    票均由張烘贈與，因被上訴人毀損張烘之財物，經法院
    判處罰金二千元確定在案，張烘依民法第四百十六條之規
    定，於八十六年十二月二十日以存證信函向被上訴人表示撤
    銷以前所贈與被上訴人之一切財產，被上訴人即不得要求上
    訴人返還股票或賠償損害。退步言之，前開二千萬元如非贈
    與即屬被上訴人侵占，則上訴人以被上訴人所侵占之款項主
    張抵銷等語，資為抗辯。
三、被上訴人主張其原為上訴人宇興公司之股東並任總經理，持
    有宇興公司股票一百二十萬股。嗣於八十六年三月五日，為
    時任宇興公司董事長之張烘，將系爭股票，以每股十八元
    ，全數賣予上訴人隆興公司，價款共計二千一百六十萬元，
    股票並已蓋被上訴人之印章，辦理背書移轉，股東名冊亦已
    辦理變更登記，又前揭買賣系爭股票之價金於八十六年三月
    十日，由隆興公司台灣銀行員林分行跨行匯入彰化銀行員林
    分行被上訴人所有之帳號00000000000帳戶內，
    惟嗣經張烘委其配偶甲○○自八十六年三月十一日至同年
    月十五日止分三十一次提領完畢之事實，有被上訴人提出上
    訴人宇興公司變更登記資料、股東名冊、財政部台灣省中區
    國稅局年度證券交易稅一般代徵稅額繳款書影本各一份為證
    （見原審卷三六至三八、六九、九六、九七頁）及被上訴人
    隆興公司提出爭股票影本、明細表等在卷可稽（見原審卷一
    六八至二五一頁），復經本院調取臺灣彰化地方法院八十七
    年度訴字第五八六號張烘涉嫌偽造文書等刑事案偵審卷查
    閱屬實，此部分，被上訴人之主張，堪信為真實。
四、上訴人主張張烘出售系爭股票經被上訴人同意等語；但為
    被上訴人所否認，並以前揭情詞置辯。是被上訴人有無同意
    張烘出售系爭股票？即首應究明，查：
(一)、張烘於刑事案件審理中，就被上訴人出賣股票之原因，先
    後說辭不同：
１、張烘於檢察官初訊時先稱，被上訴人賣股票後要到美國做
    生意（見偵查卷八十六年五月十五日之訊問筆錄）。
２、惟其於八十六年五月二十六日偵查中提出之答辯狀中則稱，
    告訴人（即被上訴人、下同）於八十六年一月間因侵佔宇興
    公司之款項，案經張洪發現擬追究其刑責，告訴人因心生
    畏懼，乃於八十六年三月三日在家主動向張烘表示願將其
    所擁有之該公司之股份一百二十萬股以每股十八元出賣予上
    訴人，其願退出公司等語。
３、同年八十六年六月十九日偵查時，張烘則稱因被上訴人於
    八十六年一月侵占公款七百多萬元，怕被張烘提出告訴，
    加上被上訴人缺錢；又被上訴人曾於八十四年間擅將我台銀
    員林分行存款二千萬元二次提領要到美國投資做生意等語（
    見偵查卷八十六年六月十九日訊問筆錄）。
４、八十六年十一月十八日提出答辯狀復謂：「查告訴人所以願
    將宇興公司之股權以二千一百六十萬元出賣予被告（即上訴
    人），是因為告訴人前曾於八十四年七月間利用其為公司經
    理之便，擅自領取宇興公司之公款二千萬元匯往美國．．又
    告訴人於民國八十六年一月間侵占公司之所受貨款支票二十
    五筆，存入其私人．．帳戶，．．經被告向伊追究，告訴人
    始肯將登記於其名下之股票出賣及移轉予隆興投資公司」等
    語。
５、從以上之事證可稽，按被上訴人若係因其侵占公司款項深恐
    遭受追究，始同意將其名下之股票出售抵償，則張烘於檢
    察官初訊時何以未即陳明，此再從同為宇興公司之董事乙○
    ○於偵查中稱被上訴人因在八十六年一月有侵佔公司貨款約
    三百多萬元，怕被張烘追究責任，才同意出賣股權交換條
    件（詳偵查卷八十六年五月二十九日訊問筆錄）等語，亦與
    張烘嗣後答辯之內容不盡相符可知，足見張烘嗣後之答
    辯，應屬卸責之詞，不足採信。
(二)、張烘及同為宇興公司、隆興公司董事或監察人之丙○○、
    乙○○，於前開刑事案件審理中，經承審法官隔離訊問後，
    就每股價格為何為十八元之說詞不同：張烘稱係由其提出
    每股十八元，一開始被上訴人提議每股二十元，我們（兼指
    丙○○及乙○○）討價還價後才決定每股十八元（見刑事卷
    八十八年二月四日訊問筆錄）；惟丙○○則稱股價係以公司
    的帳冊資料來決定每股十八元，開會時已決定這個金額，大
    家都沒意見（同見上開訊問筆錄）；乙○○則稱因前年與丙
    ○○有買賣過股票，所以決定十八元，被上訴人也同意十八
    元買賣，並未討價還價（同見上開訊問筆錄）。按渠等當時
    如確曾在場商討股價出售之價格，何以在場之人說詞會產生
    差異，足徵系爭股票係遭盜賣無訛。
(三)、再證諸系爭股票之被上訴人印章，與空白取款憑條上被上訴
    人印章相同，此為兩造所不爭執。又上訴人甲○○於本院前
    審陳稱：「（問：丁○○的印章有無交給張烘？）印章好
    像沒有。」、「（問：丁○○如何將三十張取款憑條交給張
    烘？）我不知道，但該三十張取款憑條是張烘一次交給
    我的，還有存摺，由我分次領取，該空白取款憑條只有蓋章
    世興的印章，其餘均空白。」、「（問：取得三十張空白取
    款憑條後，有無再取得丁○○的印章？）張烘沒有交給我
    。」、「（問：有無再將空白取款憑條交還張烘？）沒有
    。」（見本院前審卷第四宗第七十二至七十四頁）。惟依被
    上訴人提出八十六年三月十二日領取七十五萬元之取款憑條
    ，在日期攔「」之位置上卻因書寫錯誤而補蓋被上訴人之
    印章（見本院前審卷第四宗第七十七頁），亦足證被上訴人
    之印章係在張烘保管中。
(四)、又查，八十六年一月十五日，張烘解除被上訴人在宇興公
    司之經理職務，且不得再進入宇興公司一步，有被上訴人提
    出之公告影本一紙在卷可查（見原審卷第九十九頁），嗣被
    上訴人於八十六年三月三日曾與張烘、丙○○、乙○○就
    分產協議進行協商未果，旋於翌日即八十五年三月四日欲強
    行進入宇興公司，經報警處理，惟因被上訴人堅稱其為股東
    兼董事，有權進入公司，致前來處理之警員顏明星亦無法強
    要其離開（見偵查卷八十六年十二月十五日訊問筆錄），按
    雙方於八十六年三月四日協商破裂，產生如此衝突，依常情
    判斷，被上訴人應無可能於次日之八十六年三月五日移轉系
    爭股票予隆興公司，但上訴人隆興公司卻於此時即將系爭股
    票以背書轉讓取得，而被上訴人於翌日仍堅稱其為股東，亦
    為警員顏明星所證實，足徵被上訴人於此時尚不知其股票已
    遭移轉。
(五)、復依上訴人所提之系爭股票，其上股票轉讓登記所載「登記
    日期」皆為八十六年三月三日，但據卷附之財政部台灣省中
    區國稅局年度證券交易稅一般代徵稅額繳款書「買賣交割日
    期」卻在八十六年三月五日，日期倒錯有違股票先背書轉讓
    後，再由買受人向公司辦理變更登記之程序，亦證被上訴人
    之系爭股票卻遭張烘夥同上訴人宇興、隆興公司盜賣，是
    上訴人辯稱系爭股票是於八十六年三月五日經被上訴人同意
    下始行出售云云，洵無可採。
(六)、再者，本案之股票買賣若為真實，而被上訴人挪用公款乙情
    亦屬非虛，則張烘逕將價金二千一百六十萬元扣抵被上訴
    人應返還之二千餘萬元之公款，不必實際支付，應最簡便安
    全，實無必要將價金匯入被上訴人之彰化銀行員林分行帳戶
    ，更無必要將該價金分成三十一次領取又轉匯入張烘在各
    銀行戶頭之必要。且依張烘於偵查中，原主張不知取款條
    為何人填具，嗣後始謂出售系爭股票之二千一百六十萬元是
    由其配偶甲○○填寫後提領，顯然其用意是否為掩飾其犯行
    ；在買賣為真之前提下，為何將二千一百萬元分三十一次提
    領至張烘帳戶，每次皆低於一百萬元，揆諸該銀行經理蔡
    居和於八十七年三月二十四日訊問筆錄證述：「每次提領如
    在一百萬元以上者，才須登記領款人之身分證字號及襄理核
    章。」等語（詳八十六年偵字第三五二一號卷第二○六頁）
    ，即知張烘此舉係為掩飾其犯行，避免他人由此知悉何人
    取款而暴露犯行。張烘於偵查中初則不承認提領至其帳戶
    ，承認後則辯稱怕領太多現款有危險，但轉帳或匯兌應更符
    合安全之必要，分三十一次提領反而提高風險；張烘嗣又
    以避稅為由，上訴人則附合之，於八十八年十月十九日準備
    書狀中辯稱「張烘為避免稅捐機關之注意及查稅，才分三
    十二次提領」云云，顯見其供詞反覆，是其上開所辯，實難
    採信。
(七)、上訴人雖一再辯稱，系爭股票由被上訴人所保管，當無盜賣
    之可能等語。然觀諸張烘於八十六年六月十九日檢察官偵
    訊時，於檢察官問：「告訴人既侵占公款為何仍幫他出售股
    票？」答稱「因為只有我才能賣出股票」之語，而宇興公司
    為家族公司，且資本額為五千六百萬元，非屬公開發行股票
    之公司，是所有家族成員之股票及印鑑章，均由時任董事長
    之張烘保管，實非無可能。
(八)、綜上所述，系爭股票之出售，既未經被上訴人之同意，是則
    被上訴人主張系爭股票係遭時任上訴人宇興公司、隆興公司
    董事長之張烘，將其保管中之系爭股票，盜蓋由其保管之
    被上訴人印章，以買賣之名義，以每股十八元背書移轉予上
    訴人隆興公司等情屬實，而為可取。
五、上訴人又謂，張烘（即被上訴人之父）已於生前就系爭股
    票撤銷對被上訴人之贈與，故被上訴人應無再請求返還股票
    之餘地等語。按民事訴訟法第四百條規定，訴訟標的於確定
    之終局判決中經裁判者，除法律別有規定外，當事人不得就
    該法律關係更行起訴。此係既判力之問題，僅就訴訟標的之
    法律關係發生。而關於訴訟標的之法律關係以外之重要爭點
    ，雖非屬既判力之範圍，惟法院如於確定判決理由中，本於
    當事人辯論之結果，已為判斷時，基於民事訴訟上之誠信原
    則，除有顯然違背法令之情形，或當事人已提出新訴訟資料
    ，足以推翻原判斷之情形外，應解為在同一當事人就與重要
    爭點有關所提起之他訴訟，法院及當事人對該重要爭點之法
    律關係，皆不得為相反之判斷或主張（最高法院九十一年度
    台上字第七九○號判決意旨參照）。查，張烘與被上訴人
    間撤銷贈與之訴訟，業據本院於八十八年度重家上字第一號
    審理中，認定「參諸前揭刑事案件張烘及被上訴人其他陳
    述及卷證，益見被上訴人（即丁○○）僅對張烘」該財產
    有侵害之行為，其侵害行為應尚不涉及對於張烘人格權之
    侵害，揆上說明，要難認張烘就系爭巨額財產得撤銷其贈
    與」（見該判決書第二十、二十一頁），而上訴人對本院前
    開判決所為之認事用法不服，經上訴至最高法院後，亦經最
    高法院以九十一年台上字第一九二八號民事判決駁回上訴人
    之上訴確定，並經本院調取上開歷審民事查閱屬實，自應認
    前開確定判決就本件重要爭點所為之判斷並無違背法令之處
    ，上訴人又未能提出新訴訟資料，足以推翻前開判決之判斷
    ，揆諸前開實務見解，本院就張烘不得撤銷對被上訴人之
    贈與之判斷，自不得作相反之主張或判斷，是上訴人主張張
    烘已於生前撤銷對被上訴人之贈與云云，自無所據。
六、關於張烘盜賣系爭股票行為，是否以隆興公司代表人之身
    分在股票背面之股票轉讓登記表受讓人欄蓋上隆興公司章？
    亦以宇興公司代表人之身分在股票背面之股票轉讓登記表上
    之公司登記欄蓋上宇興公司章？（最高法院九十四年度台上
    字第七四五號發回意旨參照）被上訴人主張上訴人等人應負
    共同侵權行為責任等語；上訴人則辯稱，縱有侵權行為，應
    屬張洪個人行為，上訴人宇興公司及隆興公司自不須付侵
    權行為損害賠償責任等語。按記名股票，由股票持有人以背
    書轉讓之，並應將受讓人之姓名或名稱記載於股票；又股份
　　之轉讓，非將受讓人之姓名或名稱及住所或居所，記載於公
  　司股東名簿，不得以其轉讓對抗公司。公司法第一百六十四
    條、第一百六十五條第一項分別定有明文。查，上訴人所有
    系爭股票，業經宇興公司、隆興公司分別在股票背面之股票
    轉讓登記表上蓋上公司章，並在宇興公司之股東名簿辦理變
    更登記完畢，有系爭股票影本在卷可稽（見原審卷第一六八
    至二五一頁），又基上所述，系爭股票確係遭張烘以身兼
    宇興公司及隆興公司董事長之便，盜賣予隆興公司，已可確
    認。按「公司負責人代表公司執行公司業務，為公司代表機
    關之行為，若構成侵權行為，即屬公司本身之侵權行為」，
    最高法院八十四年度台上字第一五三二號判決著有明文（見
    本院前審卷第一宗第一五二頁），故從以上之變更登記之過
    戶情形，張烘得以將系爭一百二十萬股股票順利完成盜賣
    行為，除了張烘本身之不法行為外，還須有上訴人隆興公
    司在系爭股票背面蓋章用印同意受讓且出資購入系爭股票之
    行為，亦須有上訴人宇興公司蓋章用印同意系爭股票之背書
    轉讓登記事宜、辦理股東名簿變更登記事宜、以及將系爭股
    票交由上訴人隆興公司收執之行為，皆屬張烘之職務行為
    ，於此情形下，足認上訴人隆興公司及宇興公司二人自應與
    張烘負共同侵權行為責任。再者，張烘已死亡，依繼承
    法則由上訴人丙○○等人連帶對被上訴人負損害賠償責任，
    亦為當然，是被上訴人之上開主張應為可採，上訴人之抗辯
    ，要不足取。
七、「按二人互負債務，而其給付種類相同，並均屆清償期者，
    各得以其債務，與他方之債務，互為抵銷。但依債之性質不
    能抵銷或依當事人之特約不得抵銷者，不在此限。」民法第
    三百三十四條定有明文。上訴人主張以前述二千萬元抵銷被
    上訴人之請求，不惟被上訴人取得上開款項為正當，上訴人
    無權予以抵銷，尤有甚者，被上訴人請求者為股票之返還，
    與上訴人主張抵銷者為現金，其給付種類不同，亦不適於抵
    銷，上訴人執此抵銷抗辯，仍非可採。
八、按數人共同不法侵害他人之權利者，連帶負損害賠償責任；
    又負損害賠償責任者，除法律另有規定或契約另有訂定外，
    應回復他方損害發生前之原狀；民法第一百八十五條第一項
    、第二百一十三條第一項分別定有明文。被上訴人主張依據
    侵權行為之法律關係，請求上訴人隆興公司應將被上訴人所
    有遭張烘於八十六年三月三日盜賣如附表所示之宇興公司
    股票八十四張共計一百二十萬股塗銷背書後交還被上訴人，
    並協同被上訴人向上訴人宇興公司辦理股票交還之公司股東
    名簿變更登記，為有理由，應予准許。是則原判決為上訴人
    敗訴之判決，經核於法並無不合。上訴論旨，求予廢棄改判
    ，為無理由，應予駁回。
九、本件事證已臻明確，兩造其餘之攻擊防禦方法及所提之證據
    ，經審酌後認均無礙判決之結果，爰不予一一論述，附此敘
    明。
十、據上論結，本件上訴為無理由，依民事訴訟法第四百四十九
    條第一項、第七十八條、第八十五條第一項，判決如主文。
中　　華　　民　　國　　94　　年　　9　　月　　20 　　日
                      民事第七庭審判長法  官  邱森樟
                                      法  官  陳賢慧
                                      法  官  盧江陽
以上正本係照原本作成。
被上訴人得上訴。
如對本判決上訴，須於收受判決送達後二十日內向本院提出上訴
書狀，其未表明上訴理由者，應於提出上訴後二十日內向本院提
出上訴理由書 (須按他造人數附具繕本)。
上訴時應提出委任律師為訴訟代理人之委任狀。具有民事訴訟法
第四百六十六條之一第一項但書或第二項之情形為訴訟代理人者
，另應附具律師及格證書及釋明委任人與受任人有該條項所定關
係之釋明文書影本。
                                      書記官  康孝慈
中　　華　　民　　國　　94　　年　　9 　　月　　21　　日
                                                      Ｈ
